【裁判字號】    95,上訴,3154
【裁判日期】    950922
【裁判案由】    偽造有價證券等
【裁判全文】
臺灣高等法院刑事判決                95年度上訴字第3154號
上  訴  人
即  被  告  丙○○
指定辯護人  本院公設辯護人  周君穎
上列上訴人因偽造有價證券等，不服臺灣板橋地方法院95年度訴
字第287號，中華民國95年6月30日第一審判決（起訴案號：臺灣
板橋地方法院檢察署94年度速偵字第1529號），提起上訴，本院
判決如下：
    主  文
原判決撤銷。
丙○○共同犯行使偽造私文書罪，處有期徒刑捌月。
「乙○○」名義汽車借用約定書上承租人姓名簽章欄及借用人簽
名欄偽造之「乙○○」署押共肆枚（含簽名、指印各貳枚），及
乙○○名義普通大客車駕駛執照上周哲瑋相片壹張，均沒收。
    事  實
丙○○於民國94年10月下旬，在臺北縣新莊市○○路與思源路交
叉口附近，拾獲乙○○所遺失之皮夾 1只，發現有乙○○之國民
身分證及普通大客車駕駛執照各 1張，竟萌不法所有之意圖，予
以侵占入己，伺機使用。其後丙○○與周哲瑋共同投宿於臺北縣
泰山鄉○○路48號「風尚汽車旅館」 202號房，周哲瑋見丙○○
持有乙○○之身分證及駕駛執照，兩人共萌變造特種文書之犯意
，丙○○將乙○○之駕駛執照交付予周哲瑋，由周哲瑋換貼上自
己之相片，變造該駕駛執照，足以生損害於乙○○及公路監理機
關對汽車駕駛人管理之正確性。兩人復基於行使偽造私文書之犯
意聯絡，旋於同年10月28日，持前開變造之駕駛執照，共同前往
臺北縣新莊市輔仁大學附近之「尚富汽車商行」，由周哲瑋持該
變造之駕駛執照，向車行實際負責人劉英松自稱係乙○○本人，
欲繼續租借車號9523─EL號自小客車，劉英松信以為真，指示周
哲瑋辦理租車手續，周哲瑋遂於汽車借用約定書承租人姓名簽章
欄及借用人簽名欄內，偽造「乙○○」之簽名及按捺指印各 2枚
，偽造前開汽車借用約定書後，持交劉英松而行使，足以生損害
乙○○及尚富汽車商行。嗣於同年11月 5日凌晨零時30分許，警
方在「風尚汽車旅館」 202號房臨檢，當場發現周哲瑋持有變造
之乙○○普通大客車駕駛執照，始查知上情。
    理  由
一、認定被告犯罪之證據：
（一）被告侵占乙○○遺失之國民身分證與駕駛執照，及與周哲
      瑋共同謀議變造駕駛執照暨行使偽造汽車借用約定書之事
      實，業據被告即上訴人丙○○於原審辯論期日坦白承認。
（二）偽造文書共犯周哲瑋於第一審以證人身份，具結證明無訛
      。
（三）證人即尚富汽車商行實際負責人劉英松，於本院結證，被
      告與周哲瑋共同前往車行，並由周哲瑋出面租車，提示乙
      ○○之證件，及簽訂汽車租用約定書。
（四）偽造之汽車借用約定書、乙○○之國民身分證、變造之乙
      ○○普通大客車駕駛執照各乙紙。
二、本院認定被告不構成偽造本票及詐欺取財罪嫌之理由：
（一）公訴意旨略稱：被告於94年11月 4日前往尚富汽車商行，
      與周哲瑋基於犯意聯絡，由周哲瑋偽造乙○○名義，簽發
      面額新臺幣50萬元之本票乙紙為擔保，詐得9523─EL號自
      小客車，因認被告另牽連犯刑法第201條第1項偽造有價證
      券及第339條第1項詐欺取財罪嫌。
（二）本件被告於第一審堅不承認有偽造本票及詐欺犯行，辯稱
      ：其有意租車，並提供機車作擔保，無詐欺之惡意，而本
      票係周哲瑋所擅自簽發，其全不知情云云。
（三）檢察官認被告涉犯偽造有價證券等罪嫌，係以周哲瑋簽發
      本件本票，為其論據。
（四）經查：
    1.依本件本票形式觀之，其發票人欄有上下二行，原擬供兩
      人簽發之用，如兩人共同簽發本票，依法負連帶給付票款
      之責，對持票人較為有利，倘被告知情並在旁觀看周哲瑋
      簽發本票，劉英松囑被告簽名共同發票，更有保障。今被
      告隻字未填，謂被告於周哲瑋簽立本票時在場並知情，難
      以置信。
    2.周哲瑋於原審證稱：「在租車的過程，我有叫他（被告）
      幫我打電話給另一個人。」、「我當時有用乙○○名義簽
      本票。」、「租車時，我本來以為填資料就行，但車行老
      闆說簽本票才能租，我才簽的。」、「（簽本票是因老闆
      要求？）對。」、「（你有無告訴丙○○？）我沒有刻意
      跟他講，我是想既然我前面資料已經寫了，我才在本票上
      簽那個名字。」、「（你沒有跟丙○○說要簽乙○○的名
      字？）沒有。」、「（老闆娘甲○○她先生要你簽本票時
      ，丙○○有無在旁邊？）我不太記得，事實上當時我有請
      他去打電話。」、「（老闆娘的先生要你簽本票時，丙○
      ○有無聽到？）應該沒有聽到吧。」等語（見一審卷第11
      5、116、117、119頁）。由此可知，周哲瑋係應車行負責
      人劉英松之要求，始簽發本票，在簽發前，周哲瑋有事請
      被告出外打電話，被告既沒有聽聞簽發本票之事，車行及
      周哲瑋也沒有告知被告，被告與周哲瑋自無犯意之聯絡。
    3.證人即劉英松於本院言詞辯論期日，證稱：我只看到周哲
      瑋一個人在書桌填寫乙○○之姓名，本票與汽車借用約定
      書是印在同一紙張，我指著簽名欄，要周哲瑋一路簽下姓
      名等情。周哲瑋簽立本票之時，被告既不在場，益證被告
      與周哲瑋無犯意之聯絡。
    4.被告與周哲瑋無犯意聯絡、行為分擔，要難以偽造本票罪
      責相繩。
（五）再查：
      9523─EL號自用小客車，原由被告之表弟陳定陽出面租車
      ，業據陳定陽於偵查時證述屬實。嗣於94年10月28日，被
      告、周哲瑋兩人前往車行，由周哲瑋持證件繼續租車，先
      付第一天租金，並提供一部機車作擔保品，租期屆滿，租
      用人方面表示手頭不便，先付一半租金，尚富汽車商行同
      意，並發還原擔保品機車，亦據劉英松證明在卷。倘被告
      意圖行詐，第一次租得小客車後，儘可駕車遠走高飛，無
      庸期滿付清租金再行續租。倘被告有不法所有之意圖，不
      會以機車作擔保品，也不會於期滿後，再行支付一半租車
      款。是被告所為與詐欺取財之構成要件，仍不相符，不能
      論以詐欺取財罪。
三、被告論罪之理由：
（一）被告拾獲乙○○所遺失之皮夾，侵占其中之乙○○國民身
      分證及普通大客車駕駛執照各 1紙，核其所為，係犯刑法
      第337條（起訴書贅引第1項）侵占罪。被告與周哲瑋謀議
      ，換貼周哲瑋相片於乙○○之駕駛執照上，並持向尚富汽
      車商行繼續租用汽車，核其所為，係犯刑法第 216條、第
      212 條行使變造特種文書罪；變造證件之低度行為，應為
      行使之高度行為所吸收，不另論罪。又被告與周哲瑋共謀
      租車，推由周哲瑋出面，偽造乙○○之簽名及按捺指印各
      2 枚，偽造汽車借用約定書，再持以行使，核其所為，係
      犯刑法第216條、第210條之行使偽造私文書罪；汽車借用
      約定書接續偽造乙○○之簽名、指印，屬偽造私文書之階
      段行為，而偽造私文書之低度行為，則為行使之高度行為
      所吸收，均不另論罪。被告與周哲瑋，兩人就行使變造特
      種文書、行使偽造私文書罪，有犯意之聯絡與行為之分擔
      ，為共同正犯。被告所犯侵占罪、行使變造特種文書罪、
      行使偽造私文書罪間，有方法、結果之牽連關係，應從較
      重之行使偽造私文書罪處斷。
（二）被告行為後，刑法於95年7月1日修正施行，有關牽連犯之
      規定，將之刪除，依現行刑法，被告構成數罪併罰，依修
      正前刑法，被告屬牽連犯從一重處斷，比較結果，舊法有
      利於被告。又刑法施行法第1條之1，亦於95年7月1日增訂
      施行，刑法分則第212條、第337條有關罰金刑之規定，因
      包裹式立法而隨之修正，經比較新舊法，舊法未有不利於
      被告。因此，依修正刑法第2條第1項前段規定，本件應適
      用行為時即修正前刑法論處。
（三）被告被訴偽造有價證券及詐欺取財部分，檢察官認與前述
      論罪科刑部分，有牽連犯裁判上一罪之關係，爰不另為無
      罪之諭知。
四、原判決撤銷改判之事由：
（一）被告與周哲瑋共同繼續租用自小客車之時間，為汽車借用
      約定書所載之94年10月28日，並非本票所載之94年11月 4
      日，已據證人劉英松證明在卷，並有汽車借用約定書足憑
      。原審認定被告偽造私文書時間，為94年11月 4日，應屬
      有誤。
（二）關於被告被訴偽造本票及詐欺取財部分，被告不構成犯罪
      ，原審認定為偽造有價證券，詐欺部分變更法條為詐欺得
      利罪，亦有未洽。
（三）原審有前述可議之處，應予撤銷改判。
五、科刑之考量：
    本院審酌被告無犯罪紀錄，因離家在外，無正當職業，誤交
    損友，投宿旅館，從事不法之情節，犯後之態度，及本院兩
    度傳喚拒不到庭等情事，量處有期徒刑8月。
六、沒收之依據：
（一）乙○○名義汽車借用約定書上承租人姓名簽章欄、借用人
      簽名欄內，偽造之「乙○○」簽名、指印各 2枚（共4枚）
      ，均為偽造之署押，不論屬於被告與否，應依修正前刑法
      第219條規定宣告沒收。
（二）乙○○普通大客車駕駛執照上遭換貼之周哲瑋相片乙紙，
      為共犯周哲瑋所有，供本件犯罪所用之物，爰依同法第38
      條第1項第2款宣告沒收。
（三）偽造乙○○之本票1張，因該部分被告不為罪，不予宣告
      沒收。
七、被告經合法傳喚，無正當理由不到庭，爰不待其陳述逕行判
    決。
八、適用法律：
    刑事訴訟法第371條、第369條第1項前段、第364條、第299
    條第1項前段、刑法第2條第1項前段、修正前刑法第28條、
    第337條、第216條、第210條、第212條、第55條、第219條
    、第38條第1項第2款、罰金罰鍰提高標準條例第1條前段。
本案經檢察官柯麗鈴到庭執行職務。
中    華    民    國    95    年    9     月    22     日
                  刑事第13庭  審判長法  官  曾德水
                                    法  官  杜惠錦
                                    法  官  廖紋妤
以上正本證明與原本無異。
如不服本判決，應於收受送達後十日內向本院提出上訴書狀，其
未敘述上訴之理由者並得於提起上訴後十日內向本院補提理由書
（均須按他造當事人之人數附繕本）。
                                    書記官  洪雪娥
中    華    民    國    95    年    9     月    22    日
附錄：本案論罪科刑法條全文
刑法第210條
(偽造變造私文書罪)
偽造、變造私文書，足以生損害於公眾或他人者，處5 年以下有
期徒刑。
刑法第212條
（偽造變造特種文書罪）
偽造、變造護照、旅券、免許證、特許證及關於品行、能力服務
或其他相類之證書、介紹書，足以生損害於公眾或他人者，處 1
年以下有期徒刑、拘役或3百元以下罰金。
刑法第216條
(行使偽造變造或登載不實之文書罪)
行使第210 條至第215 條之文書者，依偽造、變造文書或登載不
實事項或使登載不實事項之規定處斷。
刑法第337條
（侵占遺失物罪）
意圖為自己或第三人不法之所有，而侵占遺失物、漂流物或其他
離本人所持有之物者，處5百元以下罰金。


司法院資訊處製作；財團法人民間司法改革基金會備份。
